【裁判字號】    97,交抗,874
【裁判日期】    970818
【裁判案由】    聲明異議
【裁判全文】
臺灣高等法院臺中分院刑事裁定         97年度交抗字第874號
抗  告  人
即受處分人  甲○○
上列抗告人因聲明異議案件，不服臺灣彰化地方法院中華民國97
年6月20日所為裁定（97年度交聲字第36號）提起抗告，本院裁
定如下：
    主  文
抗告駁回。
    理  由
一、抗告人即受處分人甲○○（下稱抗告人）抗告意旨略以：抗
    告人之前駕駛自小客車酒駕，原只能吊扣自小客車駕照，原
    處分機關卻一併將大車之駕照吊扣，明顯違反道路交通管理
    處罰條例第68條規定，本應屬「其他具有重大明顯瑕疵」之
    行政處分無效原因，惟原裁定理由僅認為上開處分僅係得撤
    銷，似有違誤。又若上開吊扣之行政處分無效，則本案吊銷
    駕照之處分即有違法。且若原裁定見解正確，原處分機關撤
    銷民國（下同）96年5月14日所為之吊扣行政處分後，則本
    案之吊銷處分及原裁定效力將如何認定及救濟，故何不逕認
    原96年5月14日之行政處分無效，以符訴訟經濟及便民原則
    ，爰依法提起本件抗告云云。
二、本件原處分機關係以：抗告人甲○○於汽車駕駛執照吊扣期
    間（自96年5月14日起至97年5月13日止）內即96年11月17日
    下午5時15分，在臺中市○○○路與忠勇路處，駕駛車牌號
    碼386-HK號營業一般大貨車，依道路交通管理處罰條例第21
    條之1第1項第7款及第2項、第3項規定處新臺幣（下同）6萬
    元罰鍰，並扣繳駕照，於法應無不合等語。
三、抗告人聲明異議意旨則略以：抗告人甲○○駕駛前揭車牌號
    碼之營業一般大貨車，於96年11月17日下午5時15分，行經
    臺中市○○○路與忠勇路處，因其駕駛之營業一般大貨車前
    因酒後駕駛自小客車違規遭吊扣職業大貨車駕駛執照，又於
    吊扣職業大貨車駕駛執照期間，再駕駛職業大貨車而違規，
    然道路交通管理處罰條例第68條已刪除駕駛自小客車違規吊
    扣各級駕駛執照之規定，原處分機關前併予吊扣職業大貨車
    駕駛執照之處分，依法無據，且交通部公路總局臺中區監理
    所彰化監理站96年12月25日所為之處分（彰監四字第裁64-G
    D0000000號裁決書），將使其失去工作，生活陷入困難，為
    此，其對裁罰不服，爰聲明異議，請求撤銷原處分云云。
四、原審裁定以：
  (一)抗告人於96年5月11日晚上10時26分，因酒後駕駛車牌號碼
    ON-4001號自用小客車，在彰化縣和美鎮，經警方實施酒測
    ，其呼氣酒精濃度為0.39mg/l，為警依道路交通管理處罰條
    例第35條第1項第1款之規定，以彰化縣警察局彰警交字第
    I00000000號舉發違反道路交通管理事件通知單發通知單開
    單舉發，並經抗告人於96年5月14日至交通部公路總局臺中
    區監理所彰化監理站，由承辦人員依舉發通知單上裁決應處
    罰19,500元及執行吊扣其職業大貨車駕駛執照1年（吊扣期
    間為自96年5月14日起至97年5月13日止）等情，此有交通部
    公路總局臺中區監理所彰化監理站97年1月29日中監彰字第
    0970001729號函檢附之彰化縣警察局舉發通知單彰警交字第
    I00000000號、交通部公路總局臺中區監理所彰化監理站96
    年5月14日彰監稽違字第i00000000-000000號駕駛執照吊扣
    執行單影本各1份附卷可參。是抗告人前因酒後駕車，違反
    道路交通管理處罰條例第35條第1項第1款之規定經處罰
    19,500 元及執行吊扣其職業大貨車駕駛執照1年（吊扣期間
    為自96年5月14日起至97年5月13日止），且抗告人未對上開
    吊扣其職業大貨車駕駛執照處分向本院聲明異議，是上揭處
    分業已確定之事實，應可認定。
  (二)抗告人前於上揭時、地駕駛前開大貨車，因駕駛執照吊扣期
    間駕駛大貨車，為警製單舉發，經原處分機關依道路交通管
    理處罰條例第21條之1第1項第7款之規定，於96年12月25日
    以彰監四字第裁64-GD0000000號裁決書裁處罰鍰6萬元，並
    扣繳駕駛執照等情，有臺中市警察局舉發違反道路交通管理
    事件通知單及交通部公路總局臺中區監理所彰化監理站違反
    道路交通管理事件裁決書各1紙在卷可稽，並為抗告人所不
    爭執，其前開違規事實足堪認定。
  (三)綜上所述，抗告人既未曾對上開吊扣其職業大貨車駕駛執照
    處分向本院聲明異議，上揭處分業已確定，是抗告人明知其
    職業大貨車駕駛執照已受吊扣1年之處分（吊扣期間自96年5
    月14日起至97年5月13日止），仍於上揭時地，駕駛車牌號
    碼386-HK號營業一般大貨車行駛道路，原處分機關依據道路
    交通管理處罰條例第21條之1第1項第7款之規定，予以裁處
    罰鍰6萬元，並吊銷其駕駛執照，於法並無不合。本件抗告
    人聲明異議為無理由，應予駁回。
  (四)又按違法行政處分於法定救濟期間經過後，原處分機關得依
    職權為全部或一部之撤銷；其上級機關，亦得為之，行政程
    序法第117條前段定有明文。是原處分機關前於96年5月14日
    彰監稽違字第i00000000-000000號駕駛執照吊扣執行單，有
    違反道路交通管理處罰條例第68條之規定之部分，仍得由原
    處分機關得依行政程序法第117條前段規定依職權為一部之
    撤銷，附此敘明等語。
五、按「行政處分有下列各款情形之一者，無效︰一、‧‧‧七
    、其他具有重大明顯之瑕疵者。」行政程序法第111條定有
    明文。次按，所謂行政處分無效，係指行政處分具有一定之
    瑕疵而自始確定不發生效力之謂。至於行政處分無效之原因
    ，我國行政程序法仿德國立法例，採取所謂「明顯重大理論
    」，亦即行政處分如有明顯而重大之瑕疵時，即構成無效。
    是對於行政處分無效之原因，前揭行政程序法第111條設有
    規定，該條第1款至第6款為無效原因例示規定，第7款則為
    無效原因之概括規定。又行政處分具有明顯瑕疵者，在學理
    上依明顯瑕疵理論被認為是無效的處分。此因認為行政處分
    為國家意志力之表現與私人之法律行為略有不同，違法行政
    處分不應如民事之法律行為一律歸為無效，而是原則上有效
    ，僅在重大明顯瑕疵之情形下，認定其為無效。此一行政法
    理論為了維護法安定性，國家本身所具有的公益性以及國家
    權威，傾向於減縮無效行政處分的範圍，使違法行政處分不
    致如違法的私法行為一般，罹於無效，而行政程序法第111
    條乃將明顯瑕疵理論加以法定化（林騰鷂著行政法總論，頁
    437參照）。再以行政處分是否具有重大明顯之瑕疵罹於無
    效，並非依當事人之主觀見解，亦非依受法律專業訓練者之
    認識能力判斷，而係依一般具有合理判斷能力者之認識能力
    決定之，其簡易之標準即係普通社會一般人一望即知其瑕疵
    為判斷標準。換言之，該瑕疵須「在某程度上猶如刻在額頭
    上般」明顯之瑕疵，如行政處分之瑕疵倘未達到重大、明顯
    之程度，一般人對其違法性的存在與否猶存懷疑，則基於維
    持法安定性之必要，則不令該處分無效，其在被正式廢棄前
    ，依然有效，只是得撤銷。又按行政處分未經撤銷、廢止，
    或未因其他事由而失效者，其效力繼續存在。行政程序法第
    110條第3項亦定有明文。
六、經查：
（一）按95年3月1日修正施行前之道路交通管理處罰條例第68條
      規定「汽車駕駛人，因違反本條例及道路交通安全規則之
      規定，受吊扣或吊銷駕駛執照處分時，吊扣或吊銷其持有
      各級車類之駕駛執照」，該條文所稱之「駕駛執照」，係
      指違規人持有之各級車類駕駛執照均應予吊扣或吊銷；惟
      道路交通管理處罰條例第68條嗣於94年12月14日經修正公
      布並於95年3月1日施行，修正施行後之條文業已刪除「吊
      扣或」等字，有立法院交通委員會94年10月5日台立交字
      第0942400153號函附道路交通管理處罰條例第68條審查報
      告可參（立法院公報第94卷第70期第135至138頁參照）。
      即已將「受吊扣駕駛執照之處分係吊扣其持有之各級車類
      駕駛執照」部分之規定廢除，依現行條文之解釋，即係受
      吊銷駕照處分者，仍維持吊銷其持有之各級車類駕駛執照
      ，至受吊扣駕照處分者，則僅限於吊扣其違法或違規當時
      所駕駛車輛之駕駛執照，不得同時一併吊扣其持有之其他
      各級車類駕駛執照。且道路交通管理處罰條例第35條第1
      項第1款前段既將汽車及駕駛執照併列，而不稱「吊扣其
      各級車類之駕駛執照」，解釋上當係指同一等級之汽車駕
      駛執照而言，不得任意擴張解釋。又該修正條文之立法說
      明略以「原條文將違法或違規駕駛人所持有各級車類之駕
      駛執照一併吊扣或吊銷，失之過酷，影響人民工作及生活
      甚鉅，爰修正之」等語，其立法意旨在於最高級車類之駕
      駛執照係受處分人賴以維生之工具，而受處分人駕駛較低
      級車類之車輛違規受罰，卻一併吊扣其最高級車類駕駛執
      照，對受處分人之工作權及生存權造成極大之損害，有違
      憲法保障人民生存權及工作權之意旨，故應予修法解決。
      又對於維護交通秩序、達成公益目的，尚有其他相同有效
      之手段可資運用，應選擇侵害人民權益最小之手段，其一
      併吊扣其最高級車類駕駛執照係全面剝奪人民賴以維生之
      方式，顯然並非為最輕微之手段，所造成之損害已與欲達
      成目的之利益顯失均衡，亦有違比例原則（司法院大法官
      會議釋字第577號解釋相同意旨參照）。
（二）本件抗告人酒後駕車之違規行為係發生於96年5月11日，
      自應依修正後之道路交通管理處罰條例第68條裁處，依前
      開說明，抗告人所受之處分，應為限制其駕駛自小客車之
      權利，即吊扣其自小客車之駕駛執照。故原處分機關於作
      成吊扣駕駛執照處分時，應就行為人所應吊扣之駕駛執照
      種類予以限定，始符合依法行政原則。然查本件原處分機
      關對於抗告人先前之酒罪駕車行為，係吊扣其職業大貨車
      之駕駛執照，有該機關96年5月14日彰監稽違字第i000000
      00-000000號駕駛執照吊扣執行單影本1件在卷可憑，足認
      上開行政處分違反道路交通管理處罰條例第68條之規定，
      自屬違法之行政處分。惟衡諸道路交通管理處罰條例第68
      條業經修正，將原先各類駕駛執照均須吊扣之規定改為僅
      吊扣其違法或違規當時所駕駛車輛之駕駛執照，依一般具
      有合理判斷能力者之認識能力觀之，對於法條之修正非可
      全然知悉，且前揭交通部公路總局臺中區監理所彰化監理
      站駕駛執照吊扣執行單，自形式上觀之，亦難憑其吊扣駕
      照類別及吊扣吊銷原因之記載，即可認普通社會一般人一
      望即知其瑕疵之存在，故本院認前揭吊扣職業大貨車駕駛
      執照之行政處分，尚未達重大明顯瑕疵之程度。
（三）綜上，本件原處分機關先前針對抗告人所為之酒後駕車行
      為所為之吊扣職業大貨車駕駛執照處分，縱屬違法之行政
      處分，惟其並無重大明顯瑕疵，尚未達無效之程度，僅屬
      違法有效得撤銷之行政處分，在原處分機關尚未撤銷前，
      該處分均有效存在，故原處分機關依據盜路交通管理處罰
      條例第21條之1第1項第7款及第2項、第3項規定處6萬元罰
      鍰，並吊銷駕照，於法應無不合，從而原審認本件異議為
      無理由，所為駁回異議之裁定，並無不合。抗告人猶執前
      詞提起抗告，指摘原裁定不當，並無理由，應予駁回。
（四）至於原處分機關事後若將上開吊扣職業大貨車駕駛執照之
      違法行政處分撤銷後，關於本案吊銷駕駛執照處分之效力
      如何，係抗告人日後應如何救濟之問題，尚與本案無涉，
      不得僅以便民或訴訟經濟為由，即無視現行法律之規定而
      為個案性判斷，併此敘明。
七、據上論結，應依道路交通管理處罰條例第89條，道路交通案
    件處理辦法第26條，刑事訴訟法第412條，裁定如主文。
中    華    民    國    97    年     8    月   18     日
            刑事第十一庭  審判長法  官  陳  朱  貴
                                法  官  胡  文  傑
                                法  官  何  志  通
上列正本證明與原本無異。
不得再抗告。
                                書記官  高  麗  淇
中    華    民    國    97    年     8    月   18     日


司法院資訊處製作；財團法人民間司法改革基金會備份。
